【裁判字號】    95,易,640
【裁判日期】    951215
【裁判案由】    詐欺
【裁判全文】
臺灣彰化地方法院刑事判決               95年度易字第640號
公  訴  人  臺灣彰化地方法院檢察署檢察官
被      告  己○○
                    0號
                    （另案在臺灣臺中監獄執行中）
上列被告因詐欺案件，經檢察官聲請簡易判決處刑（94年度偵字
第6999號、95年度偵字第1243號），本院北斗簡易庭認不宜逕以
簡易判決處刑（95年度斗簡字第257 號），移由本院改依通常程
序審理，及移送併辦（95年度偵字第3723號、95年度偵字第4915
號），並經本院合議庭裁定由受命法官獨任進行簡式審判程序，
茲判決如下：
    主    文
己○○連續幫助意圖為自己不法之所有，以詐術使人將本人之物
交付，累犯，處有期徒刑拾月。
    事    實
一、己○○曾因違反毒品危害防制條例案件，經本院於民國89年
    2 月24日以89年度易字第64號判決有期徒刑4 月確定，又於
    90 年5月4 日以90年度訴字第181 號判處有期徒刑10月確定
    ，上開2 罪接續執行，而於91年11月12日執行完畢。詎仍不
    知悛悔，見報紙刊登收購手機門號、金融帳戶之廣告後，雖
    可預見他人收購其手機門號、金融帳戶等物可能作為不法用
    途使用，竟基於即使他人將其手機門號、金融帳戶供作詐欺
    之用亦不違反其本意之幫助詐欺不確定概括犯意，先於94年
    4 、5 月間某日，在彰化縣北斗鎮北斗郵局前，分別以1 個
    月新臺幣（下同）3,000 元之代價，及1 個月5,000 元之代
    價，將其於彰化商業銀行北斗分行開設之帳號為0000-00-00
    0000號帳戶及其在中華郵政股份有限公司北斗郵局所開設之
    帳號為000-000000-00000000 號帳戶（含各該帳戶之存摺、
    提款卡與提款卡密碼），出租予真實姓名年籍不詳綽號「阿
    全」之成年男子人使用。再於94年6 月13日，在彰化縣員林
    鎮百果山附近，以1,500 元之代價，將其國民身分證、健保
    卡影本交予「阿全」持向東信大哥大申請0000000000手機門
    號SIM 卡。並於將其前揭彰化商業銀行北斗分行、中華郵政
    股份有限公司北斗郵局2 帳戶出租與「阿全」滿3 個月、共
    收受24,000元後，補辦上開中華郵政股份有限公司北斗郵局
    之帳戶之存摺、提款卡、提款卡密碼，以1 個月5,000 元之
    代價改出租與真實姓名年籍不詳之陳姓成年男子使用，共計
    出租與「陳先生」1 個月，得款5,000 元。
二、上開綽號「阿全」之人，取得己○○前開手機門號、彰化商
    業銀行北斗分行、中華郵政股份有限公司北斗郵局2 金融帳
    戶，及前開「陳先生」取得己○○上開中華郵政股份有限公
    司北斗郵局金融帳戶後，即分別交由其所屬詐欺集團遂行其
    等對下列民眾之詐欺犯行：
（一）於94年5 月份，姓名年籍不詳之詐欺集團成員撥打戊○○
      使用之00-0000000號行動電話，自稱為某公司專員，佯稱
      戊○○於抽中了一筆1000,000元之頭獎，惟須先繳交稅金
      200.000 元，並表示其中之100.000 元可換成電器用品，
      致戊○○陷於錯誤，分別於94年6 月1 日、匯款100,000
      元入己○○之上開中華郵政股份有限公司北斗郵局帳戶。
（二）於94年6 月14日下午2 時許，姓名年籍不詳之詐欺集團人
      員以呂政書（臺灣臺中地方法院檢察署偵辦中）出售之00
      00000000門號及己○○上開出售之0000000000門號撥打電
      話予庚○○並向其佯稱：其抽中880,000 元獎項，惟需先
      繳手續費並加入會員始可領獎等語，庚○○因而陷於錯誤
      ，遂誤依指示匯款60,000元至陳韋任（另案發佈通緝）設
      於臺灣銀行彰化分行000000000000號帳戶，匯款80,000元
      至黃柏庭（另案發佈通緝）設於誠泰商業銀行左營華夏路
      分行000000000000號帳戶。
（三）於94年6 月22日下午1 時51分許，由姓名年籍不詳之詐欺
      集團人員撥打電話予丁○○，並佯稱為其友人李宗霖，詐
      稱急需現金使用等語，致丁○○因而陷於錯誤，依指示親
      至彰化商業銀行新莊分行臨櫃匯款，誤將現金300,000 元
      匯至己○○之前揭彰化商業銀行北斗分行帳戶內。
（四）於94年6 月29日，姓名年籍不詳之詐欺集團成員撥打甲○○使用之門號0000000000號行動電話，自稱為勤志科技公
      司人員，佯稱甲○○中了一筆840,000 元之獎項，惟須先
      繳交律師見證費65,000元，致甲○○陷於錯誤，於94 年7
      月7 日匯款65,000元入己○○之上開中華郵政股份有限公
      司北斗郵局帳戶。
（五）於94年11月18日，姓名年籍不詳之詐欺集團之成員撥打乙○○使用之門號0000000000號行動電話，佯稱乙○○中了
      一筆1200,000元之大獎，惟須先匯款60,000元，致乙○○
      陷於錯誤，於當日先後匯款34,000元及26,000元入己○○
      之上開中華郵政股份有限公司北斗郵局帳戶。
（六）於94年12月19日，姓名年籍不詳之詐欺集團成員自稱為臺
      北警署防偽科人員撥打電話予丙○○向其佯稱：其信用卡
      遭人冒用，需辦理語音監控轉帳功能等語，並留下張育榮
      （另經不起訴處分）申設之0000000000語音電話，致丙○○因而陷於錯誤，依指示於同日下午3 時15分許，誤將64
      ,3009 元轉帳匯入己○○之上開中華郵政股份有限公司北
      斗郵局帳戶。
三、案經丁○○、庚○○分別訴由彰化縣警察局北斗分局報請臺
    灣彰化地方法院檢察署檢察官聲請簡易判決處刑，經本院認
    為不宜以簡易判決處刑，而改依通常程序審理；丙○○訴由
    彰化縣警察局彰化分局，乙○○、甲○○、戊○○訴由彰化
    縣警察局報請臺灣彰化地方法院檢察署檢察官移送併辦，因
    己○○於本院準備程序中為有罪之陳述，經本院合議庭裁定
    以簡式審判程序審理。
    理    由
一、本件被告己○○所犯係死刑、無期徒刑、最輕本刑為3 年以
    上有期徒刑以外之罪，其於準備程序就前揭被訴事實為有罪
    之陳述，經受命法官告知簡式審判程序之旨，並聽取其與公
    訴人之意見後，本院認無不得或不宜改依簡式審判程序進行
    之處，爰依刑事訴訟法第273 條之1 第1 項、第284 條之 1
    ，裁定本案由受命法官獨任進行簡式審判程序，合先敘明。
二、上開事實，業據被告己○○於警詢及本院審理時供承不諱（
    見彰化縣警察局和美分局和警分偵字第0950002050號刑案偵
    查卷宗第30、31頁，臺灣彰化地方法院檢察署95年度偵字第
    1243號卷第22、23頁，本院95年度易字第640 號卷第16-16-
    2 、74、82頁），與被害人即告訴人丁○○、庚○○、丙○○、乙○○、甲○○、戊○○於警詢中指訴之情節相符（見
    臺灣彰化地方法院檢察署94年度偵字第6999號卷第10、11頁
    ，95年度偵字第1243號卷第26、27頁，95年度偵字第3723號
    卷第34-36 頁，本院95年度易字第640 號卷第17、18、21、
    22、24、25頁）；並有被告名義申辦之門號 0000000000 號
    行動電話通聯調閱查詢單，臺灣銀行彰化分行000000000000
    號帳戶，誠泰商業銀行左營華夏路分行00000000 0000 號帳
    戶之存摺交易往來明細查詢（見臺灣彰化地方法院檢察署95
    年度偵字第1243號卷第35-40 頁）；彰化商業銀行存款憑條
    、郵政國內匯款單、彰化商業銀行北斗分行0000-00-000000
    號帳戶開戶資料卡影本及交易明細表、彰化商業銀行北斗分
    行94年12月7 日彰北斗字第2335號函95年2 月8 日彰北斗字
    第0242號函、中華郵政股份有限公司北斗郵局所開設之帳號
    為000-000000-000 00000號帳戶客戶歷史交易明細表、受理
    詐騙帳戶通報警示及詐騙電話斷話簡便格式表等件附卷可稽
    （見臺灣彰化地方法院檢察署94年度偵字第6999號卷第17-2
    6 、112 、139 頁，95年度偵字第3723號卷第37、38頁本院
    95年度易字第640 號卷第19、20、23、26、27- 31頁），足
    徵被告出於任意性之自白與事實相符，本案事證明確，被告
    之犯行堪以認定，應依法論科。
三、按刑法上之故意，分直接故意（確定故意）與間接故意（不
    確定故意），「行為人對於構成犯罪之事實，明知並有意使
    其發生者」為直接故意，「行為人對於構成犯罪之事實，預
    見其發生而其發生並不違背其本意者」為間接故意。查金融
    存款帳戶，事關存戶個人財產權益之保障，其與儲戶存摺、
    印章、提款卡相結合，專屬性、私密性更形提高，除非本人
    或與本人具密切之關係者，難認有何理由可自由使用私人之
    存摺、印鑑及提款卡，一般人亦均有應妥善保管上開物件，
    防止被他人冒用之認知；次查，目前電信實務上欲申辦行動
    電話門號使用並非難事，且個人所得申辦之行動電話門號數
    目幾無上限，另通信費用之收費標準亦未因人而異，是倘非
    供作不法犯罪使用，衡情尚無不以自己名義申辦、使用之必
    要，況申辦行動電話者需負擔相關通信費用，且行動電話門
    號專屬性甚高，衡諸常理，若非與本人有密切關係，當不致
    提供行動電話門號予他人使用，縱有提供行動電話門號予他
    人使用之特殊情形，亦必會先行瞭解他人使用之目的始行提
    供；再查，邇來犯罪集團以各種理由，利用人頭帳戶及手機
    門號向不特定社會大眾詐欺取財之案件頻傳，亦廣為報章電
    視等媒體所披露，參以現今金融機構開立帳戶及申辦手機門
    號之手續均極為簡便，倘有使用帳戶或手機門號之需求，自
    可自行開立，亦無借用或買受他人帳戶及手機門號之必要，
    是以向他人收取帳戶及手機門號使用者，其動機自屬可疑如
    前所述，若任意提供自己帳戶、申辦手機門號之相關物件資
    料予不明人士使用，將有遭他人作為詐欺犯罪時，非正當資
    金進出之用之不法用途，此情當為具有社會生活經驗之成年
    人所得認識，本件被告任意交付其帳戶與申辦手機之相關資
    料予姓名年籍不詳之成年男子，其有容認己之帳戶與己名義
    申辦之手機門號，供該等男子作為詐欺犯罪時使用之不確定
    故意，甚為灼然，惟被告僅提供其帳戶、申辦手機之相關物
    件，為該名男子之詐欺取財犯行提供助力，尚查無被告有以
    自己實施詐欺犯罪之意思，而與該等男子間有詐欺犯罪之犯
    意聯絡，或被告有直接參與詐欺犯罪構成要件行為之分擔情
    事，是被告尚非共同正犯。
四、查刑法於94年2月2日修正公布，於被告行為後之95年7月1日
    施行。按行為後法律有變更者，適用行為時之法律，但行為
    後之法律有利於行為人者，適用最有利於行為人之法律，現
    行刑法第2條第1項訂有明文。此條規定乃與刑法第 1條罪刑
    法定主義契合，而貫徹法律禁止溯及既往原則，係規範行為
    後法律變更所生新舊法律比較適用之準據法，是刑法第 2條
    本身雖經修正，但刑法第 2條既屬適用法律之準據法，本身
    尚無比較新舊法之問題，應一律適用裁判時之現行刑法第 2
    條規定以決定適用之刑罰法律，先予辨明。又以本次刑法修
    正之比較新舊法，應就罪刑有關之共犯、未遂犯、牽連犯、
    連續犯、結合犯，以及累犯加重、自首減輕暨其他法定加減
    原因（如身分加減）與加減例等一切情形，綜其全部罪刑之
    結果而為比較，最高法院95年5月23日95年度第8次刑庭會議
    決議可資參照。茲就本案有關之新舊法比較部分，臚列如下
    ：
（一）刑法第339條第1項詐欺取財罪，法定刑得科或併科銀元 1
      千元以下罰金，依修正後刑法施行法增訂第1條之1：「中
      華民國94年1月7日刑法修正施行後，刑法分則編所定罰金
      之貨幣單位為新臺幣。94年1月7日刑法修正時，刑法分則
      編未修正之條文定有罰金者，自94年1月7日刑法修正施行
      後，就其所定數額提高為30倍。但72年6月26日至94年1月
      7日新增或修正之條文，就其所定數額提高為3倍」及刑法
      第33 條第5款修正為：「主刑之種類如下：五、罰金：新
      臺幣1,000元以上，以100元計算之」等規定觀之，依修正
      後之法律，刑法第339條第1項詐欺取財罪所得科處之罰金
      刑最高為新臺幣30,000元、最低為新臺幣1,000 元，然依
      被告行為時之刑罰法律，即罰金罰鍰提高標準條例第 1條
      前段規定之提高倍數10倍及修正前刑法第33 條第5款規定
      之罰金最低額1元計算，則刑法第339條第1 項之詐欺取財
      罪所得科處之罰金最高為銀元10,000元，最低額為銀元10
      元，若換算為新臺幣，最高額雖與新法同為新臺幣30,000
      元，然最低額僅為新臺幣30元。因此，比較上述修正前、
      後之刑罰法律，自以被告行為時關於科處罰金刑之法律較
      有利於被告。
（二）刑法第30條關於幫助犯之規定，於95年7月1日施行前之規
      定為：「幫助他人犯罪者，為從犯。雖他人不知幫助之情
      者，亦同。從犯之處罰，得按正犯之刑減輕之。」，修正
      施行後之規定則為：「幫助他人實行犯罪行為者，為幫助
      犯。雖他人不知幫助之情者，亦同。幫助犯之處罰，得按
      正犯之刑減輕之。」，揆諸本條之修正理由係為確認幫助
      犯採共犯從屬性說之「限制從屬形式」，並避免「從犯」
      之不同解讀，而將「從犯」修正為「幫助犯」，並明示幫
      助犯之成立，亦以被幫助者著手犯罪之實行，且具備違法
      性為必要，而將條文文字修正為「幫助他人實行犯罪行為
      者，為幫助犯」。被告單純提供帳戶供詐欺取財集團作為
      被害人匯款之使用，既評價為幫助詐欺取財的行為，而上
      開修正亦僅著眼於觀念的釐清，則適用修正施行前之刑法
      第30條規定論擬，並無不利於被告的情形。
（三）修正後刑法第47條關於累犯之規定，乃以出於故意再犯有
      期徒刑以上之罪者為限，並增訂強制工作免其執行或執行
      完畢後，5 年內故意再犯有期徒刑以上之罪者，以累犯論
      之規定（擬制累犯）。是以修正後之累犯範圍已有所減縮
      及擴張，當屬科刑規範事項之變更，自應比較新舊法。而
      本件被告於前案執行完畢5 年內故意再犯本罪，不論依修
      正前後之刑法第47條規定，均應成立累犯，故修正後之刑
      法第47條並非較有利於被告。
（四）綜合上述各條文修正前、後之比較，揆諸前揭最高法院決
      議及修正後刑法第2 條第1 項前段、後段規定之「從舊、
      從輕」原則，被告自應適用其行為時之法律，即修正前刑
      法之相關規定，予以論處。
五、按刑法上之幫助犯，係對於犯罪與正犯有共同之認識，而以
    幫助之意思，對於正犯資以助力，而未參與實施犯罪之行為
    者而言（最高法院75年度台上字第1509號、88年度台上字第
    1270號判決意旨參照）。是核被告己○○所為，係犯刑法第
    30條第1 項、第339 條第1 項之幫助詐欺取財罪。被告幫助
    他人犯罪，應依刑法第30條第2 項從犯之規定，按正犯之刑
    減輕之。又被告多次幫助詐欺取財之犯行，均時間緊接，犯
    罪構成要件相同，顯各係基於概括之犯意反覆為之，為連續
    犯，應依刑法修正前第56條之規定，以幫助詐欺取財一罪論
    處，並依法加重其刑。另被告前因違反毒品危害防制條例案
    件，經本院分別於89年2 月24日以89年度易字第64號判決有
    期徒刑4 月確定，及於90年5 月4 日以90年度訴字第181 號
    判處有期徒刑10月確定，上開2 罪接續執行，而於91年11月
    12日執行完畢，有臺灣彰化地方法院檢察署刑案資料查註紀
    錄表及臺灣高等法院被告前案紀錄表各1 份在卷可稽，其受
    有期徒刑執行完畢後，5 年以內再犯本件有期徒刑以上之罪
    ，為累犯，應依修正前刑法第47條規定加重其刑，並依法先
    遞加後減之。爰審酌被告提供帳戶、申辦手機資料予他人使
    用，造成犯罪偵查困難，幕後犯罪人得以逍遙法外，致使此
    類犯罪手法層出不窮，嚴重危害交易秩序與社會治安，且本
    案被害人確均因遭詐騙而受有上開匯入被告帳戶金額合計1,
    168,009 元之損害，惟念及被告本身並未實際參與本件詐欺
    取財之犯行，責難性較小，被告所獲交易代價為25,500元，
    及犯罪後坦承犯行不諱，暨被告雖於94年9 月6 日因安非他
    命依賴及安非他命中毒入行政院衛生署草屯療養院，然已於
    94年9 月2 日出院，精神狀況穩定，且出租前開帳戶與申辦
    手機資料時亦具行為意識（見臺灣彰化地方法院檢察署94年
    度偵字第6999號卷第30頁，本院95年度易字第640 號卷第82
    頁反面），足認其對於外界事務顯與一般常人相同而能為正
    常之判斷、理解等節，與被告犯罪之動機、目的、手段、生
    活狀況、品行、智識程度等一切情狀，量處如主文所示之刑
    。
據上論斷，應依刑事訴訟法第273條之1 第1項、第299條第1項前
段、刑法第2條第1項前段、修正前刑法第30條第1項、第2項、第
339 條第1 項、第47條、罰金罰鍰提高標準條例第1 條前段，判
決如主文。
本案經檢察官張尹敏到庭執行職務。
中    華    民    國    95    年    12    月    15    日
                  刑事第一庭    法  官  林秉暉
以上正本證明與原本無異。
如不服本判決，應於判決送達10日內，向本院提出上訴狀 (須附
繕本)。
告訴人或被害人對於判決如有不服具備理由請求檢察官上訴者，
其上訴期間之計算係以檢察官收受判決正本之日期為準。
中    華    民    國    95    年    12    月    15    日
                                書記官  梁高賓
附錄本案論罪科刑法條全文：
中華民國刑法第339條
意圖為自己或第三人不法之所有，以詐術使人將本人或第三人之
物交付者，處5年以下有期徒刑、拘役或科或併科1千元以下罰金
。
以前項方法得財產上不法之利益或使第三人得之者，亦同。
前二項之未遂犯罰之。


司法院資訊處製作；財團法人民間司法改革基金會備份。
